【裁判字號】    95,交聲,102
【裁判日期】    950420
【裁判案由】    違反道路交通管理處罰條例聲明異議
【裁判全文】
臺灣士林地方法院交通事件裁定         95年度交聲字第102號
原處分機關  臺北市交通事件裁決所
異  議  人
即受處分人  甲○○
上列受處分人因違反道路交通管理處罰條例案件，對於臺北市交
通事件裁決所民國94年11月3 日所為之處分（原處分案號：北市
裁三字第裁22-AEB0000000號），聲明異議，本院裁定如下：
    主  文
原處分撤銷。
甲○○汽車駕駛人，機器腳踏車不在規定車道行駛，處罰鍰新臺
幣陸佰元，並記違規點數壹點。
    理  由
一、原處分意旨略以：異議人即受處分人甲○○騎乘車號BGM-30
    1 號重型機車，於民國94年7 月20日23時20分許，在臺北市
    大同區○○○路○ 段55號前，經警攔停舉發「機器腳踏車不
    在規定車道行駛」，故依違反道路交通管理處罰條例第45條
    第13款、第63條第1 項第1 款，違反道路交通管理事件統一
    裁罰基準及處理細則第43、44、61條，逕行裁處異議人罰鍰
    新臺幣（以下同）1,800 元，並記違規點數1 點云云。
二、異議意旨略以：伊當時直行遭遇1 輛紅燈右轉的計程車，故
    向內側車道閃避，但警察攔下伊開罰單，把違規的計程車放
    走，伊不服氣拒簽罰單，警察說就算伊不簽，罰單還是會寄
    給伊，不料伊遲遲未收到罰單，反而收到裁決書，且罰鍰從
    原先的600元增加到1,800元等語。
三、按人民有遷徙之自由，其財產權亦應予保障，中華民國憲法
    第10條、第15條揭示甚明。前開人民之自由權利，須為防止
    妨礙他人自由、避免緊急危難、維持社會秩序或增進公共利
    益所「必要」者，始得以法律限制之，我國憲法第23條亦揭
    示甚明。所謂遷徙之自由，當包括保障人民使用道路、駕駛
    交通工具之基本自由權利；財產權之保障則須保護人民之私
    有財產，免受任意之剝奪。是國家為加強道路交通管理，維
    護交通秩序，確保交通安全，由立法機關立法制定道路交通
    管理處罰條例，乃冀圖透過對人民財產權為剝奪及限制人民
    使用交通工具行駛道路之手段與方法，對於人民財產及遷徙
    自由為「必要」之限制，以達成前述目的，並符合「法律保
    留原則」及「比例原則」等現代法治國家之基本價值，俾達
    成人權之最大保障。
四、次按道路交通管理處罰條例第8 條第2 項規定：違反本條例
    之行為，於裁決前，應給予違規行為人陳述之機會；同條例
    第9 條第1 項另規定：本條例所定罰鍰之處罰，行為人接獲
    違反道路交通管理事件通知單後，於15日內得不經裁決，逕
    依第92條第3 項之罰鍰基準規定，向指定之處所繳納結案；
    不服舉發事實者，應於15日內，向處罰機關陳述意見；其不
    依通知所定期限前往指定處所聽候裁決，且未依規定期限繳
    納罰鍰結案或向處罰機關陳述意見者，處罰機關得逕行裁決
    之。此違規行為人自動繳納罰鍰及裁決前陳述意見之權利，
    須仰賴將舉發違反道路交通管理事件通知單送達於被舉發人
    ，並在通知單上載明，而加以保障。倘若未將載明前揭權益
    事項之舉發通知單，送達於違規行為人，即逕行裁決，將影
    響違規行為人自動繳納罰款或到案陳述之權利。至送達文書
    之方式，於當事人之權利義務，關係重大，故無論民事訴訟
    法、刑事訴訟法、行政訴訟法乃至於行政程序法，均設有專
    門條文以資規定，主管機關尚不得逾越法律授權範圍，以行
    政命令自行規範文書送達方式。
五、末按法官依據法律獨立審判，憲法第80條載有明文。各機關
    依其職掌就有關法規為釋示之行政命令，法官於審判案件時
    ，固可予以引用，但仍得依據法律，表示適當之不同見解，
    並不受其拘束，業經司法院大法官會議釋字第137 號解釋在
    案。查違反道路交通管理事件統一裁罰基準及處理細則（以
    下簡稱裁處細則）係依道路交通管理處罰條例第92條第3 項
    規定訂定之授權命令；處理違反道路交通管理事件統一裁罰
    基準係依該授權命令制定；至處理違反道路交通管理事件，
    有關文書送達之程序，依行政程序法之規定，裁處細則第5
    條已有明揭。舉發違反道路交通管理事件通知單，自屬於該
    細則所稱之文書，應適用行政程序法關於送達之規定。而關
    於送達之各種方式，行政程序法第1 章第11節（第67條至第
    90條）均定有明文，其中不論是行政機關之自行送達或郵務
    送達，抑或補充送達、留置送達、寄存送達或例外之公示送
    達等規定，除公示送達外，均係掌握「行政機關之文書，應
    使該書面達到於應受送達人之處，使其得以知悉該文書之內
    容及效果等」之原則，均無類似裁處細則第11條第1 項第1
    款關於「拒絕簽章視為已收受（即送達）」等使行為人永久
    喪失持有通知單機會之類似規定（並未要求將文書留置於受
    通知人隨時可以取得之處所）。而裁處細則第11條第1 項第
    1 款雖可謂係關於送達之技術性、細節性之規定，惟已增加
    授權母法即道路交通管理處罰條例所無之限制人民權利之規
    定，本諸前開說明，則裁處細則上揭規定，顯已逾越同條例
    授權之範圍，本院基於上開大法官會議解釋意旨，自不受該
    行政命令之拘束而得逕予排除適用。
六、經查：本件證人即舉發員警乙○○於本院訊問時具結後證稱
    ：伊於94年7 月20日23時20分在臺北市大同區○○○路○ 段
    55號前執行路檢，有取締異議人騎乘機車行駛禁行車道，當
    時伊製發舉發通知單請異議人收受，但異議人拒絕簽收，伊
    有告訴異議人如果不收，罰單一樣會寄給異議人，依據處理
    程序罰單會寄給異議人，但伊不知道罰單後來有沒有寄等語
    ，核與異議人所述相符，並有臺北市政府警察局舉發違反道
    路交通管理事件通知單影本1 紙附卷可稽。足見本件舉發通
    知單並未依行政程序法之規定合法送達異議人，而係本於裁
    處細則第11條第1 項第1 款之規定視為送達，依據前揭說明
    ，自不能謂該舉發通知單已合法送達異議人。復查異議人於
    逾越到案期限後，收到裁決書，此為異議人所不否認；而異
    議人又於本院訊問時陳稱：計程車轉出來的時候很突然，所
    以才騎到禁行機車車道，但應該有辦法可以減速等計程車過
    去等語，足見異議人已坦承其有上開違規行為，且並無任何
    不得已且無可避免之情事。是前述通知書未合法送達之瑕疵
    ，業經其後裁決書之合法送達而補正。既自異議人收到裁決
    書之日起，始為合法送達，異議人於20日內提出本件異議，
    自屬尚未逾越「到案期限」，應據裁處細則第2 條第2 項授
    權所制訂之「違反道路交通管理事件統一裁罰基準表」規定
    ，裁處法定最低額之罰鍰600 元（依裁處細則及基準表僅須
    到案即可，不問是否對於裁決異議或聲明不服），並依道路
    交通管理處罰條例第63條第1 項第1 款，記違規點數1 點。
七、綜上所述，本件「舉發違反道路交通管理事件通知單」之送
    達既非合法，原處分機關遽以異議人逾越應到案期限30日以
    上，裁處法定最高額之罰鍰1,800 元，即有不當。異議人據
    以聲明異議之理由，雖非全然可採，惟原處分既有不當，自
    應由本院依法將原處分撤銷，另諭知如主文第2 項所示之處
    罰。
據上論斷，應依道路交通管理處罰條例第87條第2 項，道路交通
案件處理辦法第20條前段，裁定如主文。
中    華    民    國    95    年    4     月    20    日
                  交通法庭法  官  周群翔
以上正本證明與原本無異。
如不服本裁定應於送達後5 日內向本院提出抗告狀。
                          書記官  劉育君
中    華    民    國    95    年    4     月    20    日


司法院資訊處製作；財團法人民間司法改革基金會備份。
